臺灣高等法院刑事判決
111年度上訴字第164號
上  訴  人  
即  被  告  鍾彥頡



選任辯護人  陳亮佑律師
            張雅婷律師
上列上訴人即被告因違反毒品危害防制條例案件，不服臺灣桃園
地方法院110年度訴字第154號，中華民國110年10月14日第一審
判決（起訴案號：臺灣桃園地方檢察署108年度偵字第10822號、
108年度偵字第11623號），提起上訴，本院判決如下：
    主  文
上訴駁回。
    事  實
一、鍾彥頡明知海洛因為毒品危害防制條例所規定之第一級毒品
    ，不得販賣、持有及施用。然其竟基於販賣第一級毒品以營
    利之犯意，於民國108年3月8日晚間9時44分後至翌（9）日
    凌晨1時23分前之某時，在桃園市○○區○○○街00巷0弄00號住
    處，以1,500元之價格，販賣重量0.2克之海洛因1包給予陳
    念祖。陳念祖於取得毒品後隨即騎車至其與友人趙原慶約定
    之位於桃園市○○區火車站旁之銀行後，將上開購得之海洛因
    交付予趙原慶。嗣經警實施搜索及執行拘提，在鍾彥頡住處
    扣得如附表一編號2至4所示之物，始悉上情。
二、案經臺北市政府警察局大安分局報告臺灣桃園地方檢察署檢
    察官偵查起訴。
    理  由
壹、證據能力部分：
一、按被告以外之人於偵查中未經具結所為之陳述，因欠缺「具
    結」，難認檢察官已恪遵法律程序規範，而與刑事訴訟法第
    159條之1第2項之規定有間。細繹之，被告以外之人於偵查
    中，經檢察官非以證人身分傳喚，於取證時，除在法律上有
    不得令其具結之情形者外，亦應依人證之程序命其具結，方
    得作為證據；惟是類被害人、證人、共同正犯等被告以外之
    人，在偵查中未經具結之陳述，依通常情形，其信用性仍遠
    高於在警詢等所為之陳述，衡諸其等於警詢等所為之陳述，
    均無須具結，卻於具有「特信性」、「必要性」時，即得為
    證據，則若謂該偵查中未經具結之陳述，一概無證據能力，
    無異反而不如警詢等之陳述，顯然失衡。因此，被告以外之
    人於偵查中未經具結所為之陳述，如與警詢等陳述同具有「
    特信性」、「必要性」時，依「舉輕以明重」原則，本於刑
    事訴訟法第159條之2、第159條之3之同一法理，例外認為有
    證據能力，以彌補法律規定之不足，俾應實務需要，方符立
    法本旨（最高法院102年度第13次刑事庭會議決議可資參照
    ）。證人陳念祖於偵查中所為之證述，固未經檢察官告以具
    結之義務及偽證罪之處罰而未於供前或供後使其具結，難認
    檢察官已恪遵法律程序規範，而與刑事訴訟法第159條之1 
    第2項之規定有間，而被告鍾彥頡之辯護人於原審準備程序
    中，亦否認上開證述之證據能力，然查，證人陳念祖於偵訊
    時所述，為證明本案之犯罪事實所必要，且衡酌證人陳念祖
    於偵訊時應較無時間或動機去編造事實，客觀上亦較難認與
    他人間有勾串情事，其陳述具有較可信性。從而，證人陳念
    祖於偵訊時之指訴既具有特信性及必要性，揆諸前揭說明，
    應認其於偵訊時之證述具有證據能力。
二、次按被告以外之人於審判外之言詞或書面陳述，除法律有規
    定者外，不得作為證據；被告以外之人於檢察事務官、司法
    警察官或司法警察調查中所為之陳述，與審判中不符時，其
    先前之陳述具有較可信之特別情況，且為證明犯罪事實存否
    所必要者，得為證據，刑事訴訟法第159條第1項、第159條
    之2分別定有明文。依此規定，被告以外之人於檢察事務官
    、司法警察官或司法警察調查中所為之供述，原屬該等之人
    於審判外之言詞或書面陳述，於有前揭第159條之2或其他法
    律例外規定之情形，始得採為證據（最高法院96年度台上字
    第2716號判決意旨可資參照）。被告鍾彥頡及其辯護人既否
    認證人陳念祖於警詢時陳述之證據能力（見原審卷第137頁
    ），經核該證言並無刑事訴訟法第159條之2之情形，亦不符
    合同法第159條之3、第159條之5之規定，是其於警詢時之審
    判外陳述，自無證據能力。
三、再按被告以外之人於審判外之陳述，雖不符刑事訴訟法第15
    9條之1至第159條之4之規定，而經當事人於審判程序同意作
    為證據，法院審酌該言詞陳述或書面陳述作成時之情況，認
    為適當者，亦得為證據。當事人、代理人或辯護人於法院調
    查證據時，知有刑事訴訟法第159條第1項不得為證據之情形
    ，而未於言詞辯論終結前聲明異議者，視為有前項之同意，
    刑事訴訟法第159條之5定有明文。上述規定之立法意旨在於
    傳聞證據未經當事人之反對詰問予以核實，原則上先予排除
    。惟若當事人已放棄反對詰問權，於審判程序中表明同意該
    等傳聞證據可作為證據，或於言詞辯論終結前未聲明異議，
    基於尊重當事人對傳聞證據之處分權，認該等傳聞證據亦均
    具有證據能力。本判決所引用以下審判外作成之相關供述證
    據（即證人趙原慶於偵查中之證述），被告鍾彥頡及其辯護
    人於本院準備程序中陳明：不爭執證人陳念祖於警詢證述之
    證據能力，其餘部分均同意有證據能力等語明確（本院卷第
    161-165頁），亦未於言詞辯論終結前聲明異議，本院審酌
    上開證據資料製作時之情況，尚無違法取得及證明力明顯過
    低之瑕疵，認以之作為證據應屬適當，且上開各該證據均經
    本院於審判期日依法進行證據之調查、辯論，被告鍾彥頡於
    訴訟上之防禦權，已受保障，故上開證據資料均有證據能力
    。
、關於非供述證據：
    本院以下所引用之非供述證據，均與本件事實具有自然關聯
    性，且核屬書證、物證性質，又查無事證足認有違背法定程
    序或經偽造、變造所取得等證據排除之情事，復經本院依刑
    事訴訟法第164條、第165條踐行物證、書證之調查程序， 
    況被告及被告其辯護人對此部分之證據能力均不爭執，是堪
    認均具有證據能力。
貳、實體部分：
一、事實認定之理由及依據：
    訊之被告鍾彥頡固坦承有於108年3月8日晚上，與陳念祖在
    桃園市○○區○○○街、○○路附近見面，並交付陳念祖重約0.2公
    克之海洛因等情，惟矢口否認有何販賣第一級毒品之犯行，
    辯稱:伊係與陳念祖合資向呂演清購買，且依陳念祖與趙原
    慶line對話內容可知，陳念祖交付者應非與其合資購買之海
    洛因云云。經查：
  ㈠被告鍾彥頡於108年3月8日當晚，在桃園市○○區○○○街、○○路
    附近某處，有交付重量0.2公克之海洛因1包給予證人陳念祖
    等情，業據被告鍾彥頡於原審審理時供述在卷（原審卷第13
    5頁），核與證人陳念祖於偵查中之證述情節大致相符（見1
    1623號偵卷第131頁正反面），並有臺北市政府警察局大安
    分局搜索筆錄暨扣押物品目錄表影本1份、臺北市政府警察
    局大安分局搜索扣押筆錄暨扣押物品目錄表影本1份在卷可
    憑（見2202號他卷第19-21頁；11623號偵卷第41-45頁），
    復有如附表一編號2所示之物扣案可佐，此部分事實，堪以
    認定。
  ㈡證人陳念祖於原審審理時具結證稱：我於108年3月8日晚間9 
    時42分許以前，幫忙趙原慶跟鍾彥頡購買海洛因。當時是跟
    鍾彥頡說海洛因是我朋友要的，以1,500元的價格，幫趙原
    慶跟鍾彥頡購買重量0.2公克的海洛因，地點在鍾彥頡家裡
    。我是先跟趙原慶拿了1,500元，再去鍾彥頡的家裡跟他買
    海洛因，並於買完之後，我再拿海洛因到中壢火車站後站給
    趙原慶，從鍾彥頡家裡到中壢火車站大概要40分鐘、一小時
    等語（見原審卷第430-431頁、433-435頁），核與證人趙原
    慶於原審審理時具結證述：當時我是從臺北火車站搭火車到
    中壢火車站，再搭計程車到陳念祖指定的銀行前面，然後打
    電話叫陳念祖出來，陳念祖從龍潭騎摩托車過來，也會耽誤
    一點時間。等到陳念祖來了之後，我把1,500元交給陳念祖
    ，陳念祖拿著我的1,500元去找賣家買海洛因，再回到銀行
    附近找我，把重量0.2公克的海洛因交給我等語勾稽相符（
    見原審卷第187-190頁）；併參以附表二所示對話紀錄，證
    人趙原慶於原審審理時具結證述：「剛剛那個司機又拿二千
    給我。可是還是不夠啊！」是指我跟那個司機借錢，可是2,
    000元還是少了500元。「我現在在台北要坐車過去了」，時
    間是晚間9點33分，陳念祖跟我說「好」，那時候我已經要
    準備坐車了。我問的「二五是不是比較划得來」，以及陳念
    祖回答「當然啊」、「一錢的8分之一」，都是在講購買海
    洛因的數量和價格，其中「二五」是指2,500元，「一錢的8
     分之一」就是0.45公克，差不多就是人家講的八一仔、八
    一仔。陳念祖後面跟我說「2500就有0.45實的」、「0.15有
    的還是含袋」，就是指0.15公克是含袋的重量，2,500 元、
    0.45公克是扣除袋後實際重量等語（見原審卷第184-185 頁
    ），實與證人陳念祖、趙原慶上開所為之證述情節互核相符
    ；再佐以搭乘火車從臺北火車站前往中壢火車站需時40分鐘
    至50分鐘，加計搭乘計程車前往中壢火車站後站某間銀行、
    等待證人陳念祖騎車前來會合之時間，及證人陳念祖再騎車
    往返中壢火車站後站某間銀行至被告鍾彥頡住處需時80分鐘
    至二小時，還有證人趙原慶取得證人陳念祖所交付之海洛因
    後，隨即在中壢附近施用海洛因（見原審卷第191-192 頁）
    ，是證人趙原慶於108年3月9日凌晨1時23分許，以通訊軟體
    LINE告知證人陳念祖「胖，這次的東西才有那種價值。我剛
    剛差點就見不到你了。」、「我暈在床上也不知多久。醒來
    時筆還插在手上。」等語，核與經驗法則、論理法則無悖，
    由是，證人陳念祖前揭所證，確屬可信，更何況被告鍾彥頡
    亦於原審審理時坦認：「（問：方才陳念祖說是拿1,500 元
    跟你買，有何意見？）沒有意見。」等語（見原審卷第450
    頁），堪認被告鍾彥頡於108年3月8日晚間9時44分後至翌（
    9）日凌晨1時23分前之某時，在其上開住處，確有以1,500
    元之價格，販賣重量0.2克之海洛因1包給予證人陳念祖之事
    實，至為灼然。
  ㈢另起訴書犯罪事實欄一雖記載「鍾彥頡…於108年3月8日晚間9
    時42分前某時許，在桃園市○○區○○○街、○○路附近某處，以1
    ,500元之代價將0.2克之海洛因販售予陳念祖」等語，惟查
    ，本案不論依證人趙原慶及證人陳念祖於原審審理時之證述
    ，皆證稱證人陳念祖向證人趙原慶拿取1,500 元之後，再至
    被告鍾彥頡住處向其購買海洛因等節（見原審卷第190頁、4
    35頁），且依附表二所示對話紀錄可知，證人趙原慶於108
    年3月8日晚間9時42分以後，還有發送一則內容為「如果來
    不及我就坐計程車。不然就坐火車。坐計程車搞不好還會把
    藥錢省起來。」之訊息給予證人陳念祖，可見渠等2 人於10
    8年3月8日晚間9時42分以後之某時，始在陳念祖所指定之銀
    行前碰面，更何況本案不論依證人陳念祖於原審審理時之證
    述，及被告鍾彥頡於原審審理之供述，皆不否認被告鍾彥頡
    當晚交付重量0.2公克之海洛因1包給予證人陳念祖之地點為
    被告鍾彥頡住處（見原審卷第434頁、449頁），是被告鍾彥
    頡當晚交付重量0.2公克之海洛因1包給予證人陳念祖之時間
    、地點，應予更正如上揭事實欄一所示。
　㈣再者，我國查緝販賣毒品執法甚嚴，對於販賣海洛因者科以
    重度刑責。又查販賣海洛因既係違法行為，當非可公然為之
    ，亦無公定價格，各次買賣價格，當亦各有差異，或隨供需
    雙方資力、關係深淺、需求數量、貨源充裕與否、販賣者對
    於資金需求程度，以及政府查緝態度，進而為各種不同風險
    評估，而為機動性調整。販賣之利得，除被告坦承犯行或價
    量俱臻明確外，委難察得實情，販賣之人從價差或量差中牟
    利之方式雖異，其意圖營利之販賣行為則同一。是以海洛因
    量微價高，取得不易，販賣者率有暴利可圖，苟非意圖販賣
    營利，一般人焉有可能甘冒重度刑責而提供海洛因予他人，
    足見被告鍾彥頡販賣海洛因給予陳念祖，確有營利意圖，昭
    昭甚明。
  ㈤至於被告鍾彥頡及其辯護人固以前揭情詞置辯，惟查：
  ⑴被告鍾彥頡辯稱：本案是我跟陳念祖各自出資2,500元，一起
    去找呂演清合資購買海洛因云云，然而，證人陳念祖於檢察
    官面前證述：「（問：是否知道鍾彥頡購買毒品的上游？）
    不清楚。」、「（問：為何鍾彥頡稱他是和你一起出門向呂
    演清買毒品？）沒有，我不知道呂演清是誰。」等語（見11
    623號偵卷第131頁反面），又於原審準備程序中陳稱：「（
    問：是否曾經與鍾彥頡合資向他人購買過海洛因？）有，好
    久以前的事，大概是兩、三年前，我確定是在本次趙原慶向
    鍾彥頡購買海洛因之前的事情。」等語（見原審卷第133頁
    ），再於原審審理時清楚地證述：「對，這一次也不是合資
    購買。」等語（見原審卷第438頁），足見證人陳念祖始終
    否認此次是與被告鍾彥頡合資購買海洛因乙事，是被告鍾彥
    頡上開所辯，尚難採信。
  ⑵辯護人辯以：證人陳念祖以證人身分所為不利被告鍾彥頡之
    證述，與證人趙原慶於原審審理時之證述有所矛盾，且前、
    後所證不一，不足以採為佐證被告鍾彥頡販賣海洛因之犯行
    云云。證人陳念祖固於原審審理時證稱：我在交付海洛因給
    趙原慶的時候，也有給他700元、800元，等於是跟他一人一
    半云云（見原審卷第432-433頁），與證人趙原慶於原審審
    理時證述：陳念祖在拿海洛因給我之前，已經先撥走他的部
    分了等語大相逕庭（見原審卷第177頁、181頁），然而，原
    審稽之110年9月16日審判筆錄可知（見原審卷第432頁），
    辯護人係以為證人趙原慶購買毒品是否有獲利益乙節詢問證
    人陳念祖，證人陳念祖答稱：完全沒有獲得利益等語，辯護
    人隨即以證人趙原慶證述陳念祖已先撥走其自己海洛因部分
    ，始將剩餘之海洛因交付證人趙原慶乙節追問證人陳念祖，
    證人陳念祖答稱：我也有給趙原慶錢云云，由此可見，證人
    陳念祖回答有給證人趙原慶款項乙事，純屬為了避免自己涉
    及販賣第一級毒品罪，再者，證人陳念祖嗣後於原審審理時
    證述：我拿錢給鍾彥頡，鍾彥頡叫我在他家等一下，他出去
    回來後拿東西給我，時間大概有20分鐘到半小時左右云云（
    見原審卷第435-438頁），惟查，被告鍾彥頡乃是證人陳念
    祖供出其毒品來源因而查獲，且渠所為之證述，攸關被告鍾
    彥頡是否涉有販賣毒品刑責及減輕其刑事由，彼此利益與共
    ，從而避重就輕、配合被告鍾彥頡上開所辯，亦屬情理之常
    ，顯屬事後迴護被告鍾彥頡之詞，是辯護人上開所辯，委無
    可採。
　⑶至辯護人於本院準備程序及審理時，指出陳念祖、趙原慶間l
    ine對話內容有多次提及大業路，並有敘及東西品質欠佳，
    裝15一樣沒感覺及東西比大業路好三倍等語，此足證陳念祖
    之毒品來源應係另有他人，要與被告無涉云云。惟本件毒品
    交易時係在108年3月8日晚上9時許，而辯護人所舉出之陳念
    祖、趙原慶間前開line對話內容，則係在108年3月7日及3月
    8日晚上6時之前，此有陳念祖、趙原慶間line對話內容翻拍
    照片在卷足憑(偵字第10822號卷第31-38頁)，該等對話既係
    在本案發生之前，顯係其二人就其等先前交易毒品之評價，
    況毒品交易因在我國係嚴格查緝之犯罪行為，購得本即屬不
    易，故吸毒者為可確保可即時獲取所需毒品，交易對象非屬
    單一，亦屬常情，是自難僅以陳念祖、趙原慶於本案前，曾
    與他人有交易毒品，即可據以推論其等不可能與被告交易毒
    品，辯護人上開所辯，自難採為有利被告認定之依據。
　㈥綜上所述，本件事證明確，被告所辯，無非臨訟卸責之詞，
    不足採信，被告犯行洵堪認定，均應依法論科。
二、論罪科刑：
  ㈠新舊法比較：
    按行為後法律有變更者，適用行為時之法律。但行為後之法
    律有利於行為人者，適用最有利於行為人之法律，刑法第2
    條第1項定有明文。被告行為後，毒品危害防制條例第4條第
    1項規定，已於109年1月15日修正公布，並自同年7月15日生
    效施行，第4條第1項法定刑由「死刑或無期徒刑；處無期徒
    刑者，得併科新臺幣2,000萬元以下罰金」，修正為「死刑
    或無期徒刑；處無期徒刑者，得併科新臺幣3,000萬元以下
    罰金」，是經比較新舊法之結果，適用修正前規定，對被告
    鍾彥頡較為有利，依刑法第2條第1項前段規定，自應適用修
    正前之舊法論處。
  ㈡罪名：
    核被告鍾彥頡所為，係犯修正前毒品危害防制條例第4條第1
     項之販賣第一級毒品罪。被告鍾彥頡販賣前持有第一級毒
    品之低度行為，為販賣之高度行為所吸收，不另論罪。
  ㈢刑之加重、減輕：
    販賣第一級毒品罪之法定本刑為「死刑或無期徒刑」，刑度
    甚重，然同為販賣第一級毒品之人，其原因動機不一，犯罪
    情節未必盡同，或有大盤毒梟者，亦有中、小盤之分，甚或
    僅止於吸毒者友儕間為求互通有無之情形亦所在多有，其販
    賣行為所造成危害社會之程度顯有歧異，但法律科處此類犯
    罪，所設之法定最低本刑卻相同，不可謂不重，於此情形，
    倘依其情狀處以適當之有期徒刑，即足以懲儆，並可達防衛
    社會之目的者，自非不可依客觀之犯行與主觀之惡性二者綜
    合考量其情狀是否有可憫恕之處，適用刑法第59條規定酌量
    減輕其刑，俾使個案裁判之量刑，能輕重得宜，罪刑均衡。
    被告所犯販賣第一級毒品罪，無視國家杜絕毒品危害之禁令
    ，固屬不當，應予非難，然考量被告鍾彥頡販賣第一級毒品
    數量尚微，販賣第一級毒品所得非鉅，均屬小額零星販賣，
    且依起訴書之記載，販賣第一級毒品之對象僅有一人，毒品
    流通之擴散性有限，足見其非跨國販毒者或販賣毒品之大、
    中盤商，主觀上亦應無大量販賣、散布第一級毒品之意圖，
    觀其全部犯罪情節，尚非重大惡極，相較於長期、大量販賣
    第一級毒品之真正毒梟而言，對於社會秩序與國民健康之危
    害，顯較不成比例，倘科以法定最輕本刑，認應與社會永久
    隔絕，未免過苛，難謂符合罪刑相當性及比例原則，且無從
    與真正長期、大量販賣第一級毒品之惡行區別，是本院衡其
    犯罪情狀，認其所犯販賣第一級毒品罪行，若科以法定最低
    度刑，仍嫌過重，其犯罪情狀顯可憫恕，在客觀上應足以引
    起一般之同情，確有情輕法重之失衡情狀，爰依刑法第59條
    規定，酌量減輕其刑。原審同此見解，並審酌被告明知毒品
    具有成癮性，服用後會產生依賴性、耐藥性，且戒解不易，
    嚴重妨害人之身心健康，竟漠視法令禁制，販賣第一級毒品
    以牟利，助長毒品氾濫，影響社會治安、戕害國民身心健康
    ，且犯後猶否認犯行，毫無悛悔之意，惟念及被告此次販賣
    毒品價格不高、獲利非鉅，暨被告鍾彥頡於原審審理時自述
    國中畢業之智識程度、入監前務農、經濟小康之生活狀況，
    等一切情狀，量處有期徒刑16年，並說明扣案如附表一編號
    2 所示之物，為被告鍾彥頡所有，且係供本案聯繫使用，業
    據被告鍾彥頡於原審審理時供述在卷（見原審卷第446頁）
    ，爰依毒品危害防制條例第19條第1 項規定，於被告鍾彥頡
    所犯之罪刑項下宣告沒收。至其餘扣案如附表一編號3、4所
    示之物，與被告實施本案犯行無涉，自不得宣告沒收。至被
    告販賣第一級毒品之實際所得為1,500元，未據扣案，惟既
    屬被告鍾彥頡因犯罪所獲取之財物，當屬犯罪所得，應依刑
    法第38條之1第1項前段、第3項規定，於被告鍾彥頡所犯之
    罪刑項下宣告沒收，並於全部或一部不能沒收或不宜執行沒
    收時，追徵其價額，認事用法均無違誤，量刑亦屬妥適。被
    告及其選任辯護人仍執前詞提起上訴，業經本院逐一說明不
    可採之理由如上，本件被告上訴為無理由，應予駁回。
據上論斷，應依刑事訴訟法第368條，判決如主文。
本案經檢察官許致維、孫瑋彤提起公訴，檢察官李叔芬到庭執行
職務。
中　　華　　民　　國　　111 　年　　5 　　月　　12　　日
                  刑事第四庭    審判長法　官  陳筱珮
                                      法　官  羅郁婷
                                      法　官  柯姿佐
以上正本證明與原本無異。
如不服本判決，應於收受送達後20日內向本院提出上訴書狀，其
未敘述上訴之理由者並得於提起上訴後20日內向本院補提理由書
（均須按他造當事人之人數附繕本）「切勿逕送上級法院」。
                                      書記官  蔡硃燕
中　　華　　民　　國　　111 　年　　5 　　月　　13　　日
附錄：本案論罪科刑法條全文
修正前毒品危害防制條例第4條第1項　　　
製造、運輸、販賣第一級毒品者，處死刑或無期徒刑；處無期徒
刑者，得併科新臺幣二千萬元以下罰金。